臺灣高等法院臺南分院刑事裁定
111年度毒抗字第595號
抗  告  人  沈平輝




上列抗告人因強制戒治案件（臺灣臺南地方檢察署111年度聲戒
字第108號、111年度毒偵緝字第348號、第349號、第350號、第3
51號），不服臺灣臺南地方法院中華民國111年7月21日裁定（11
1年度毒聲字第596號），提起抗告，本院裁定如下：         
    主  文
抗告駁回。
    理  由
一、抗告意旨略以：心理醫師評估是否果斷草率、自由心證，抗
    告人有繼續施用毒品傾向證據之由來為何，戒治未必對於戒
    除毒癮有幫助，心理醫師評估所問事項與施用毒品無關，評
    估有繼續施用傾向是否妥當？抗告人所犯毒品案件應負之法
    律責任已經執行完畢，民國91年勒戒、戒治已執行完畢，以
    前科紀錄評估第2次，明顯對抗告人不利，違反憲法一事不
    二罰原則，心理醫師不是司法人員，不能凌駕司法權力，以
    前科紀錄評估，剝奪抗告人人身自由等語。
二、觀察、勒戒後，檢察官或少年法院（地方法院少年法庭）依
    據勒戒處所之陳報，認受觀察、勒戒人無繼續施用毒品傾向
    者，應即釋放，並為不起訴之處分或不付審理之裁定；認受
    觀察、勒戒人有繼續施用毒品傾向者，檢察官應聲請法院裁
    定或由少年法院（地方法院少年法庭）裁定令入戒治處所強
    制戒治，其期間為6個月以上，至無繼續強制戒治之必要為
    止，但最長不得逾1年，毒品危害防制條例第20條第2項定有
    明文。勒戒處所應注意觀察受觀察、勒戒人在所情形，經醫
    師研判其有或無繼續施用毒品傾向後，至遲應於觀察、勒戒
    期滿之15日前，陳報該管檢察官或少年法院（庭），觀察勒
    戒處分執行條例第8條第1項亦定有明文。依據上開規定，受
    觀察、勒戒人有無繼續施用毒品之傾向，係由醫師研判。而
    關於有無繼續施用毒品傾向之評估標準，法務部已於110年3
    月26日以法矯字第11006001760號函修正頒布「有無繼續施
    用毒品傾向評估標準紀錄表」、「有無繼續施用毒品傾向評
    估標準評分說明手冊」，經查：　　
㈠、抗告人前因施用毒品案件經觀察勒戒及強制戒治，於91年10
    月21日因停止處分執行出監，本件犯行合於毒品危害防制條
    例第20條第1項、第3項所定要件，有臺灣高等法院被告前案
    紀錄表可查。而觀察勒戒之執行主管機關為行政院法務部，
    依毒品危害防制條例第29條、施行細則第12條規定，授權其
    制定「有無繼續施用毒品傾向評估標準」，配合毒品危害防
    制條例第20條、第24條規定修正，及最高法院刑事大法庭10
    9年度台上大字第3826號裁定見解，法務部於行政院衛生福
    利部及相關專家學者協助研修下，修正「有無繼續施用毒品
    傾向評估標準評分說明手冊」及「有無繼續施用毒品傾向評
    估標準紀錄表」，於110年3月26日生效，依修正後「有無繼
    續施用毒品傾向評估標準紀錄表」係以前科紀錄與行為表現
    、臨床評估、社會穩定度三項合併計算分數，評估總分在60
    分（含）以上，為「有繼續施用毒品傾向」，其評估之主體
    為醫師，並非法院，法院對於醫師本於專業之評估，除明顯
    與卷內證據相違背外，仍應予以尊重，此乃因強制戒治屬保
    安處分，性質上為戒除毒品之手段，並非刑罰之處罰手段，
    該評估標準係適用一致性、普遍性、客觀性適用，以符合公
    平原則。
㈡、抗告人經法務部矯正署臺南看守所附設勒戒處所評估後，認
    為有繼續施用之傾向，此為抗告人之有無繼續施用毒品傾向
    證明書及評估標準紀錄表所載明，上開評估方式乃依據法務
    部於110年3月26日以法矯字第11006001760號函所修正頒布
    之「有無繼續施用毒品傾向評估標準紀錄表」、「有無繼續
    施用毒品傾向評估標準評分說明手冊」，其內容略以：前科
    紀錄行為共計30分（分別為毒品犯罪相關司法紀錄：上限10
    分；首次毒品犯罪年齡21-30歲：5分；其他犯罪相關紀錄：
    上限10分；入所時尿液檢驗一種毒品反應：5分），臨床評
    估共計27分（分別為合法物質濫用，菸：2分；注射使用：1
    0分；使用年數超過1年：10分；臨床綜合評估：偏重，5分
    ），社會穩定度為5分（入所後無家人探視、出所後未與家
    人同住：5分），以上合計為62分，應評估為有繼續施用毒
    品之傾向，核其上開內容，並無違反卷內證據資料之處。其
    中毒品犯罪相關紀錄，每筆5分，抗告人毒品犯罪相關紀錄
    超過2筆以上（臺灣臺南地方法院105年度簡上字第256號、
    本院108年度上易字第313號），加計上限10分，已與修正前
    有無繼續施用毒品傾向評估標準紀錄表採取累計加分之方式
    有別，對受評估人而言更為有利。抗告人首次施用毒品犯罪
    年齡21-30歲，經本院以82年度上訴字第884號判決判刑確定
    。抗告人其他犯罪相關紀錄超過5筆以上（本院96年度上易
    字第292號、臺灣臺南地方法院95年度易字第1407號、96年
    度簡字第1135號、96年度簡字第2450號竊盜案件，及臺灣臺
    南地方法院97年度簡字第2484號詐欺等案件），每筆2分，
    加計上限10分。其餘關於「入所尿液毒品檢驗」「合法物質
    濫用」、「入所後無家人探視、出所後未與家人同住」等評
    分項目，經本院函詢法務部矯正署臺南看守所附設勒戒處所
    相關評估依據，該所以111年8月8日南所衛字第11100089000
    號函檢附晤談紀錄、接見紀錄、檢驗報告，核與上開評估結
    果相符。其餘臨床評估、社會穩定度評估事項，因強制戒治
    屬於治療性質之保安處分，目的重在治療而非處罰，因而關
    於是否有繼續施用之傾向，並非單以犯罪前科紀錄為衡定標
    準，仍應參酌醫療專業人員之評估意見，此所以觀察勒戒處
    分執行條例第8條第1項規定，應由醫師研判有無繼續施用毒
    品傾向，再由檢察官聲請法院裁定強制戒治，本件既經醫師
    綜合被吿前科紀錄與行為表現、臨床評估等因素，認為抗告
    人有繼續施用之傾向，其評估與卷內證據又無不合之處，自
    得作為法院裁定是否強制戒治之依據。
㈢、強制戒治為保安處分，並非刑罰措施，抗告人施用毒品或其
    他司法前科紀錄，僅為評估項目之一，各該前科紀錄雖分別
    經執行完畢，然本件係因抗告人另再有施用毒品之犯行，因
    而啟動後續觀察勒戒、強制戒治等保安處分程序，並非以抗
    告人已執行完畢之犯行，另外再為其他不利處分，此與一事
    不二罰原則並無關連，抗告意旨容有誤解。　
三、綜上，原裁定參酌評估意見後，依毒品危害防制條例第20條
    第2項後段規定，裁定令抗告人入戒治處所強制戒治，期間
    為6個月以上，至無繼續強制戒治之必要為止，最長不得逾1
    年，核無違誤，抗告人之抗告為無理由，應予駁回。
四、應適用之法律：刑事訴訟法第412條。
中　　華　　民　　國　　111 　年　　8 　　月　　16　　日
                  刑事第一庭    審判長法　官  楊清安
                                      法　官  陳顯榮
                                      法　官  蕭于哲
以上正本證明與原本無異。
不得再抗告。
　　　　　　　　　　　　　　　　　　　書記官  鄭信邦
中　　華　　民　　國　　111 　年　　8 　　月　　16　　日